【裁判字號】    89,上,1327
【裁判日期】    900710
【裁判案由】    損害賠償
【裁判全文】
臺灣高等法院民事判決                            八十九年度上字第一三二七號
      上  訴  人    乙○○
      法定代理人    鄭櫻美
      被  上訴人    甲○○
右當事人間損害賠償事件，上訴人對於中華民國八十九年八月二十九日臺灣板橋地方
法院八十八年度訴字第二０八號第一審判決提起上訴，被上訴人並為訴之追加，本院
判決如左。
      主      文
上訴駁回。
上訴人應再連帶給付被上訴人新台幣陸拾壹萬陸仟壹佰貳拾參元及自民國九十年六月
二十七日起至清償之日止，按年息百分之五計算之利息。
第二審（含追加之訴）訴訟費用除確定部分外，由上訴人連帶負擔。
本判決第二項於被上訴人以新臺幣貳拾萬元供擔保後得假執行，但上訴人於假執行程
序實施前，以新臺幣陸拾壹萬陸仟壹佰貳拾參元為被上訴人預供擔保後，得免為假執
行。
      事實及理由
甲、程序方面：
    查被上訴人於本院追加請求減少勞動能力損失六萬零八百九十五元及自民國八十
    七年一月二十一日起至九十年一月二十日止之工作損失五十五萬五千二百二十八
    元，核其性質請求之基礎事實同一，且屬擴張應受判決事項之聲明，依民事訴訟
    法第四百四十六條第一項但書及第二百五十五條第一項第二、三款規定，應予准
    許，合先敘明。
乙、實體方面：
一、本件被上訴人主張：上訴人蓬銘企業有限公司（下稱蓬銘公司）為上訴人乙○○
    之僱用人，而被上訴人於八十六年十月二十日應徵至蓬銘公司所屬工廠從事學徒
    工作，嗣於同年月二十二日下午二時許，乙○○製作鋁合金模型時，因操作不當
    ，導致模型內之灼熱鋁漿急速濺出，噴沾到被上訴人右眼，並侵及右側身體內側
    腰部位，被上訴人右眼角膜及右側身體因此受有灼熱傷害，復原後只能見到近距
    離之光線，右眼部位未來仍須定時持續接受角膜移植及輪部移植之手術，否則該
    右眼形同失明，又乙○○過失之侵權行為與被上訴人受有上開傷害間具有相當因
    果關係，惟上訴人二人竟拒絕負損害賠償責任，被上訴人爰依侵權行為之法則求
    為判決被上訴人蓬銘公司與其受僱人乙○○連帶賠償減少勞動能力之損失九萬八
    千四百五十四元、醫療費用四十六萬一千七百十三元、未來增加生活上需要之損
    害費用五十萬元、精神慰撫金八十五萬元，合計一百九十一萬零一百六十七元，
    並自起訴狀繕本送達翌日起至清償日止，按週年利率百分之五計算之利息等情，
    原審判決上訴人應連帶給付被上訴人一百五十六萬零一百六十七元，駁回被上訴
    人其餘之請求，被上訴人就其敗訴部分未據聲明不服，已告確定，嗣於本院審理
    中擴張訴之聲明為上訴人應再給付被上訴人減少勞動能力及工作損失合計六十一
    萬六千一百二十三元，願供擔保，請准宣告假執行，並聲明駁回上訴人之上訴。
二、上訴人乙○○則以：其不同意被上訴人將被告蓬達企業有限公司（下稱蓬達公司
    ）變更為蓬銘公司；又本件事故發生時，被上訴人僅擔任臨時工，負責鋁合金成
    品之撿去毛邊工作，竟不聽乙○○之告誡及指示而擅自逾越其應工作之地點致受
    傷害，乙○○應無故意或過失；況被上訴人前曾因腦部開刀，長期患有羊癲瘋（
    癲癇症），情緒容易失控，事故之發生可能係被上訴人舊疾復發，故損害之發生
    或擴大，被上訴人亦與有過失；再者，被上訴人拒絕交付身分證，致工廠無法為
    其辦理投保勞工保險，事件發生後，乙○○已代墊醫藥費八萬二千九百十一元，
    此一金額應扣抵等語資為抗辯。上訴人蓬銘公司則以：其與乙○○、被上訴人間
    並無僱佣關係，僅係籌備中之訴外人蓬達公司臨時將被上訴人之勞保依附於上訴
    人蓬銘公司而已，其無庸與乙○○連帶負賠償責任等語置辯。上訴人乙○○及蓬
    銘公司均聲明(一)原判決不利於上訴人之部分廢棄。(二)右開廢棄部分，被上訴人在
    第一審之訴及假執行之聲請均駁回。(三)被上訴人追加之訴駁回。(四)如受不利之判
    決，願供擔保請准免為假執行。
三、經查：被上訴人主張其於八十六年十月二十日應徵至上訴人蓬銘公司所屬工廠從
    事學徒工作，嗣於同年月二十二日下午二時許，上訴人乙○○在製作鋁合金模型
    時，因操作不當，致使模型內之灼熱鋁漿急速濺出，由於上訴人蓬銘公司在工廠
    之作業環境內，既未設置任何防止引起危害之安全設備或必要防護設施，也未善
    盡監督之責任，導致濺出之鋁漿噴向被上訴人右眼，並侵及右側身體內側腰部位
    ，被上訴人右眼角膜及右側身體因而受有灼熱傷害，雖經送林口長庚醫院施行急
    救診治及開刀手術治療，惟被上訴人之右眼視力因而減弱至零點零參，只可看到
    近距離之光線等情，業據提出診斷證明書影本、被上訴人身體受傷照片、醫藥費
    用收據、財團法人長庚紀念醫院八十八年二月二十日（八八）長庚院法字第００
    八九號函、八十八年九月一日（八八）長庚院法字第０三四二號函及八十九年五
    月二十九日 (八九) 長庚院字第００八七號函，並經原審函調被上訴人之病歷資
    料在卷可憑，即上訴人乙○○亦對被上訴人於上開時地遭灼熱鋁漿急速濺出傷及
    眼球等情不爭執，應堪信被上訴人之主張為真正。雖上訴人乙○○辯稱係被上訴
    人不聽其告誡及指示而擅自逾越其應工作地點致受傷害，上訴人乙○○並無故意
    或過失，被上訴人則與有過失云云，惟上訴人均無法舉證以實其說，至於證人陳
    翠英於原審證稱上訴人乙○○當時有告誡被上訴人機器所在位置不能靠近云云，
    惟證人陳翠英為上訴人乙○○之妻，其證言難免偏頗。倘依證人所言，伊係負責
    工廠內之打掃及雜工，則何用再僱用被上訴人重覆擔任雜工及鋁合金成品之檢毛
    邊等簡單之工作？是被上訴人陳述該工廠是由上訴人乙○○操作機器，而被上訴
    人則係受僱為學徒，依上訴人乙○○之指示在其旁輔助工作等工作分配情形較符
    實情，證人之證詞尚難採信。又上訴人乙○○雖提出現場之照片以證明工廠有警
    戒及隔離，惟為被上訴人所否認，而上訴人乙○○復未能證明照片所示即為當時
    事發之現場情形，亦難憑採。至上訴人乙○○又辯稱本件事故發生係因被上訴人
    曾因腦部開刀，長期患有羊癲瘋（癲癇症），情緒失控所致云云。查被上訴人係
    因右眼嚴重化學性灼傷（白斑化學性灼傷），而於八十六年十月二十二日起於財
    團法人長庚紀念醫院施行數次右眼眼表層重建手術，又於八十八年八月六日在該
    院進行右眼角膜移植術，復八十九年一月五日因右眼角膜潰瘍及排斥移植之眼角
    膜再於該院住院治療，故被上訴人此次右眼視力之不佳之原因主要係因化學性灼
    傷之外部傷害所致，與其前患癲癇病及手術並無關連，業據財團法人長庚紀念醫
    院先後以八十八年九月一日（八八）長庚院法字第０三四二號函及八十九年五月
    二十九日（八九）長庚院字第００八七號函復甚明（見原審卷第一六一頁），是
    被上訴人前患之癲癇病及手術與本件上訴人過失傷害被上訴人之事實顯然毫無因
    果關係，已然明確。是本件被上訴人所受之傷害確係因上訴人乙○○之過失行為
    所致，上訴人乙○○過失之侵權行為與被上訴人受傷害間具有相當因果關係，而
    上訴人並未舉證證明被上訴人與有過失，亦堪認定。
四、次查民法第一百八十八條第一項僱用人連帶賠償責任之規定，係為保護被害人，
    避免被害人對受僱人請求賠償，有名無實，故此之所謂受僱人應從寬解釋，並非
    僅限於僱傭契約所稱之受僱人，且不僅以有事實上之僱用關係為要準，凡客觀上
    被他人所使用，為之服勞務而受其監督者，均係受僱人（最高法院七十七年度台
    上字第一六九九號判決、八十四年台上字第一一五一號判決參照）。倘借名義與
    他人使用，並投保勞工保險，就其外觀而言，無形中對該借用名義者，仍有監督
    關係，二者間仍存有選任、服勞務及監督關係，與僱傭無異（最高法院七十三年
    度台上字第二六九一號判決意旨、八十四年台上字第一一五一號判決、八十六年
    度台上字第三三二號判決參照）。本件上訴人蓬銘公司既自承上訴人乙○○及未
    設立登記之蓬達公司係為該公司代工之人，則上訴人乙○○與上訴人蓬銘公司間
    已難謂無服勞務之監督關係，而訴外人蓬達公司早在八十一年間即經撤銷設立登
    記，有公司基本資料查詢一紙在卷可按（見原審卷第一四一頁），並非上訴人蓬
    銘公司所稱係在籌備中，而上訴人蓬銘公司猶同意於本件事故發生（八十六年十
    月二十二日發生）後之八十六年十月二十四日同意為被上訴人辦理勞工保險，亦
    有勞工保險卡一件在卷可憑（見原審卷第一四八頁），足認上訴人蓬銘公司與上
    訴人乙○○確有民法第一百八十八條所定之僱用關係存在，上訴人蓬銘公司辯稱
    係蓬達公司在籌備中，故臨時將被上訴人勞保依附在其公司云云，顯不足採。
五、按故意或過失不法侵害他人權利者，負損害賠償責任；又不法侵害他人之身體或
    健康者，對於被害人因此喪失或減少勞動能力，或增加生活上之需要時，應負損
    害賠償責任；不法侵害他人之身體、健康者，被害人雖非財產上損害，亦得請求
    賠償相當之金額，民法第一百八十四條第一項前段、第一百九十三條第一項、第
    一百九十五條第一項分別定有明文；另受僱人因執行職務，不法侵害他人權利者
    ，由僱用人與行為人連帶負損害賠償責任，同法第一百八十八條第一項前段亦有
    明文。查本件上訴人乙○○於執行職務中因過失不法侵害被上訴人之右眼及身體
    ，其過失之侵權行為與被上訴人所受傷害間具有相當因果關係，而上訴人蓬銘公
    司為上訴人乙○○之僱用人，是依民法第一百八十八條第一項前段規定，應與上
    訴人乙○○連帶負侵權行為之損害賠償責任。茲就被上訴人之各項請求，審酌如
    后：
    （一）醫療費用部分：
    被上訴人主張本件事故發生後，先後支出醫療費用合計五十四萬四千六百二十四
    元之事實，業據提出診斷證明書二紙、醫療費用收據及明細共三十二紙為證，應
    堪信為真正。而上開金額中之八萬二千九百一十一元係由上訴人劉金標已先為墊
    付乙節，亦為兩造所不爭執，是扣除此部分金額後上訴人尚應連帶給付被上訴人
    四十六萬一千七百十三元 (000000-00000=461713)，是被上訴人此部分之請求為
    正當。
    （二）工作損失部分：
    被上訴人主張其身體受傷害後期間自八十六年十月二十二日至九十年一月二十日
    因無法工作，而其每月薪資至少為一萬五千四百二十三元，計有三十九個月之工
    作損失計為六十萬一千四百九十七元（15423×39＝601497)，此部分被上訴人原
    請求自八十六年十月二十二日至八十七年一月二十日計三個月四萬六千二百六十
    九元，於本院追加八十七年一月二十一日至九十年一月二十日計三十六個月五十
    五萬五千二百二十八元，有醫療費用單據及明細、財團法人長庚紀念醫院八十九
    年五月二十九日（八九）長庚院字第００八七號函附卷可憑，並據提出扣繳憑單
    可證，應堪採信，則被上訴人主張因體傷之工作損失六十萬一千四百九十七元，
    洵屬正當。
    （三）減少勞動能力部分：
    本件被上訴人受有右眼灼傷，眼角膜表皮脫落之傷害，符合勞工保險殘廢給付標
    準表身體障害之狀態暨身體障害第二十一項殘廢等級第十級，應給付標準為二百
    二十日，有財團法人長庚紀念醫院八十八年二月二十日（八八）長庚院法字第０
    ０八九號函及勞工保險殘廢給付標準表各一份存卷可憑，而被上訴人每月薪資為
    一萬五千四百二十三元，有扣繳憑單在卷可按，則以被上訴人每日可得薪資五百
    十四元計（15423÷30＝514元以下四捨五入），被上訴人之減少勞動能力應為十
    一萬三千零八十元（514×220＝113080），被上訴人原審請求五萬二千一百八十
    元，於本院追加六萬零八百九十五元，查被上訴人出生於六十四年八月一日，有
    前述勞工保險卡可按，其參酌勞工保險殘廢給付標準表限縮請求上開金額，亦屬
    正當。
    （四）增加生活上需要部分：
    查被上訴人因右眼嚴重化學性灼傷，於八十六年十月二十二日起在財團法人長庚
    紀念醫院施行數次右眼眼表層重建手術，八十八年八月六日復於該院進行右眼角
    膜移植術，移植之眼角膜雖已逐漸復原，惟仍有嚴重之結膜沾黏，依被上訴人目
    前之病情視之，後續至少尚須進行右眼輪部移植術及眼表重建術至少三次，預估
    後續醫療費用約尚須四十萬至五十萬元等情，有該院八十九年五月二十九日（八
    九）長庚院字第００八七號函存卷可參，足證被上訴人將來確有增加生活之需要
    甚明，是被上訴人請求上訴人未來將增加之生活上需要及損害五十萬元，亦屬有
    據，應予准許。上訴人辯稱被上訴人此部分之請求未現實發生，不得預先請求賠
    償云云，尚無可採。
    （五）精神慰撫金部分：
    查被上訴人係國中畢業，每月薪資一萬五千四百二十三元，無不動產，上訴人則
    為國小畢業，每月收入約二萬元等情，業據兩造陳明在卷，並有扣繳憑單在卷可
    按，而被上訴人時值青年，因本件事故造成右眼眼球嚴重傷害，幾近失明殘廢，
    多次住院治療，至今仍未能復原，上訴人於事故發生迄今僅支出部分醫療費用，
    被上訴人所受有精神上之痛苦非常沈重，其請求慰藉金，洵無不當，本院審酌前
    開兩造身分、社會地位、智識水準、經濟狀況及被上訴人所受傷害程度等一切情
    狀，認被上訴人之請求以五十萬元為當。
六、綜上所述，本件被上訴人依侵權行為之法律關係求為判命上訴人連帶給付二百十
    七萬六千二百九十元(計算式:461713+0000000+113080+500000+500000=0000000)
    本息，為無不合，原審判決命被上訴人應給付其中一百五十六萬零一百六十七元
    本息部分勝訴，洵無違誤，上訴論旨，仍執陳詞，指摘原判決命其給付部分不當
    ，聲明廢棄改判為無理由，應予駁回上訴。又不足部分被上訴人於本院追加請求
    ，其訴為有理由，應予准許。
七、假執行之宣告：追加部分本件兩造均陳明願供擔保請為准、免假執行之宣告，均
    核無不合，爰分別酌定相當擔保金額准許之。
丙、據上論結，本件上訴人之上訴為無理由，被上訴人追加之訴為有理由，依民事訴
    訟法第四百四十九條第一項、第八十五條第二項、第四百六十三條、第三百九十
    條第二項、第三百九十二條，判決如主文。
中    華    民    國    九  十    年      七      月         十         日
                                    民事第八庭
                                        審判長法  官  鄭  三  源
                                              法  官  王  淇  梓
                                              法  官  郭  松  濤
右正本係照原本作成。
如不服本判決，應於收受送達後二十日內向本院提出上訴書狀，其未表明上訴理由者
，應於提出上訴後二十日內向本院補提理由書狀（均須按他造當事人之人數附繕本）
上訴時應提出委任律師或具有律師資格之人之委任狀；委任有律師資格者，另應附具
律師及格證書及釋明委任人與受任人有民事訴訟法第四百六十六條之一第一項但書或
第二項（詳附註）所定關係之釋明文書影本。
中    華    民    國    九  十    年      七      月      十    一      日
                                              書記官  方  素  珍
附註：
民事訴訟法第四百六十六條之一（第一項、第二項）：
對於第二審判決上訴，上訴人應委任律師為訴訟代理人。但上訴人或其法定代理人具
有律師資格者，不在此限。
上訴人之配偶、三親等內之血親、二親等內之姻親，或上訴人為法人、中央或地方機
關時，其所屬專任人員具有律師資格並經法院認為適當者，亦得為第三審訴訟代理人
。


司法院資訊處製作；財團法人民間司法改革基金會備份。
